【裁判字號】    90,上更(二),106
【裁判日期】    900509
【裁判案由】    殺人
【裁判全文】
臺灣高等法院高雄分院刑事判決          九十年度上更(二)字第一六號
    上  訴  人
    即  被  告  丙○○
    選任辯護人  林敏澤
                郭季榮  律師
                卓春慧
右上訴人因殺人案件，不服臺灣屏東地方法院八十八年度重訴字第一三號中華民國八
十八年十一月二十三日第一審判決（起訴案號：臺灣屏東地方法院檢察署八十八年度
偵字第四六七九號），提起上訴，判決後，經最高法院第二次發回更審，本院判決如
左：
      主      文
原判決撤銷。
丙○○殺人，處有期徒刑伍年陸月，褫奪公權年，免有期徒刑壹年肆月之執行。
      事      實
一、丙○○係金隆達股份有限公司（下稱金隆達公司）所屬之漁船船長，因隨船至印
    尼附近海域作業之故而居住在印尼Jalan Raya Sesetan Gang Gurita 1 NO.188K
    el. Sesetan Kec. Denpassr Selatan Koday Denpasar之該公司宿舍，並結識同
    住在該處之許慶順（係臺灣省農林廳漁業局派駐印尼短期漁業專員）。民國八十
    七年五月十九日晚上八時多起，丙○○與許慶順二人在上開住處客廳泡茶飲酒，
    至二十日凌晨三時三十分許，已喝了五、六瓶啤酒及二瓶董公酒，丙○○已有半
    醉，想回房睡覺，許慶順則堅要丙○○陪其繼續喝酒，二人因而發生爭吵，許慶
    順動手拉扯丙○○穿著之衣服，丙○○即出拳毆打許順慶，許慶順亦不甘示弱復
    將丙○○推倒，且持椅子毆擊其頭部。丙○○怒不可遏，乃萌殺人犯意，持置於
    地上之鋼製水果尖刀一把，朝許慶順左胸部猛刺一刀，致血流不止而倒地，丙○
    ○見狀而離開，嗣為金隆達公司守衛發覺，將許慶順送至當地Sanglah-Denpasar
    醫院急救，因許慶順左胸腔及肺部受傷出血而死亡。同日上午六時許，該醫院通
    知金隆達公司會計，再由該會計透過蔡智良轉告住於前開公司宿舍內之該公司總
    經理陳建立，旋陳建立即至丙○○房間，並告知上情，丙○○在犯罪未被當地警
    察機關發覺前，委託陳建立向警方自首，陳建立因不諳英語及當地語言，乃轉囑
    其公司之宿舍司機會說台語之印尼人NyomanYuda (譯音：尤曼)Nyoman Yuda  轉
    請公司守衛印尼人 A.A.Ngr.Jays.Atmais（以下簡稱Ａ．Ａ．）向印尼巴里島警
    察機關自首犯罪，丙○○並於該公司辦公室等待當地警方處理，並進而接受裁判
    ；嗣經當地警方人員據報抵達現場，並扣得上開水果刀一把。丙○○自同年月二
    十一日起遭依法羈押，後經印尼檢察官提起公訴，於同年九月十二日經印尼巴里
    島DENPASAR地方法院判處有期徒刑一年六月確定，隨即進入巴里島DENPASAR監獄
    服刑。丙○○於八十八年十月十八日出獄遣返，即由我國內政部警政署刑事警察
    局派員押解返臺。
二、案經許慶順之父母乙○○、許周人物委任盧世欽律師提出告訴及內政部警政署刑
    事警察局移送臺灣屏東地方法院檢察署檢察官偵查起訴。
      理      由
一、訊據上訴人即被告丙○○固對於其在右揭時地與被害人許慶順因生爭執，二人互
    毆進而持水果刀刺向許慶順致死，嗣經當地法院判處殺人罪刑之事實坦承不諱，
    惟辯稱：是許慶順衝過來將我打倒在地，我爬起來坐在地上，他又拿椅子打我，
    我才從地上撿起刀子，作勢嚇阻防衛，是他自己衝過來刺到的，我並無殺人之犯
    意云云。
二、經查：
    (一)被告丙○○於警訊時供稱：「八十七年五月十九日晚上，我們在巴里島的漁
        業公司前面（室外）泡茶、喝酒，經過二、三小時，其他的人都回房睡覺，
        而許慶順說要問我一些有關漁撈作業問題，我們二個人就繼續到客廳喝酒，
        喝完二瓶董公酒後，他一向自誇會喝酒，又已經有點酒意了，我說他醉了，
        不喝了，他就生氣罵我，用右手扯破我的衣服，我就用右手打他一拳，他就
        用手把我推倒，並且拿椅子打中我的頭一下，我坐起來以後，他又打過來，
        我就順手在地上拾起一把先前切木瓜、西瓜的水果刀，作勢要嚇他，誰知他
        又衝過來要砸我，就這樣一刀刺他的胸部，只有一刀。」等語（見警卷第四
        頁八十八年十月十八日警訊筆錄），於檢察官偵查中供稱：「案發當時，我
        們二人在喝酒，後來發生爭吵，我有打他一拳，他就推我，然後拿椅子打我
        ，我才拿水果刀刺他胸部。」等語（見偵查卷第六三頁背面）。而被害人許
        慶順受有如事實欄所載之創害，因流血過多而死亡，業經當地醫院驗屍屬實
        ，此亦有我國駐印尼代表處傳真電報及所附印尼相關單位出具之驗屍報告、
        死亡證明書各一份附卷可憑（見警卷第十三～十六頁）；足見被告上開於警
        訊及檢察官偵查中之自白，與事實相符，自得採為被告犯罪之證據。
    (二)又前開削水果之尖刀係屬銳利之刀器；胸部為人體重要部位，內有心肺等器
        官，如持上開尖銳刀器刺人體之該部位，將使人之氣胸、血胸而出血過多死
        亡，為一般人所週知之事實，被告對此項事實，顯有預見之可能；從而被告
        持上開尖刀，以手握刀柄刀鋒向下，刺殺被害人許慶順前開身體重要部位，
        使被害人許慶順受有如事實欄所示之鉅創，一刀斃命，是見被告當時下手之
        重，用力至猛，殺意至堅，其有殺人犯意甚明。是被告所辯伊無殺人故意云
        云，無非避重就輕之詞，殊無足取。
    (三)另被告前開持刀刺殺被害人許慶順之事實，業經巴里島DENPASAR地方法院判
        處有期徒刑一年六月確定，嗣於八十八年十月十八日出獄遣返各情，有我國
        駐印尼代表處傳真電報及所附印尼相關單位出具之警方報告、DENPASAR地方
        法院判決、DENPASAR市地方法院檢察長出具之函文及執行法院判決命令書附
        卷可稽（見偵查卷第十七～二二頁、原審卷第三四頁）。
    (四)查被告於八十七年五月二十日凌晨三時三十分許，持刀刺殺許慶順左胸部一
        刀後即離開回宿舍睡覺，旋為金隆達公司守衛發覺，將被害人送至當地醫院
        急救不治死亡，於同日清晨六時許金隆達公司經理陳建立叫醒被告告知許慶
        順已死亡，被告即委託陳建立向警方自首，陳建立因不諳英語及當地語言，
        乃轉囑其公司之宿舍司機印尼人Nyoman Yuda(譯音：尤曼)，Nyoman Yuda再
        轉請公司司機印尼人A.A.Ngr.Jays.Atmais 向印尼巴里島警察機關自首犯罪
        ，被告並於該公司辦公室等待當地警方前來處理等情，除據被告供陳甚詳外
        ，亦與證人陳建立於本院前審先後證述稱：「早上六點到六點半之間，蔡智
        良告訴我的，他說丙○○殺人，我馬上到宿舍找丙○○，並告訴他殺人，他
        那時說，你去叫警察，我因為英語不通，才叫守衛（應係司機之誤）印尼人
        尤曼打的，是當場打電話，打給警察」、「醫院通知我們公司會計，會計再
        轉知蔡智良，蔡智良再通知我起床」（本院上訴卷第四四頁），「當天有四
        、五個人都是船長、船員等在那邊喝酒，大約十二點左右我們都去睡覺，只
        有丙○○、許慶順繼續在那裡喝酒。第二天公司員工印尼人 Nyoman Yuda叫
        我起床並通知我此事（許慶順死亡) ，我就叫尤曼趕快報案，然後叫醒丙○
        ○，尤曼又叫守衛 Ａ．Ａ（ A.A.Ngr.Jays.Atmais ）去報案。」、「他（
        丙○○）說他要自首，叫我幫他報案，我就把丙○○帶到客廳，然後叫司機
        尤曼去報案，我想尤曼叫Ａ．Ａ去報案，警方是報案以後才來，大約九點以
        後才來，大概是報案後一個多小時才來」、「七點左右叫醒丙○○，一個多
        小時警察才來．．」等語大致相符（本院上更(一)字卷第八一、八二頁訊問筆
        錄）而核與印尼警方報案紀錄記載報案人為 A.A.Ngr.Jays.Atmais，報案時
        間：一九九八年五月二十日星期三早上九點則甲相符。證人陳建立前開先後
        在本院作證，雖有蔡志良將其叫醒告知被告殺人之事，抑或係尤曼叫醒告知
        ，及係尤曼抑或Ａ．Ａ向警方報案之不同，然該金隆達公司雇用之印尼司機
        及守衛即有多人，其中司機尤曼會講台語，此經被告及證人陳建立供明在卷
        ，陳建立係派駐印尼之最高主管，當醫院電告該公司會計再由會計轉告蔡智
        良被告殺人後，蔡智良及尤曼自有可能同時前往叫醒陳建立而告知此事，則
        陳建立證稱何人將其叫醒之情縱有不同，然實無衝突，再由印尼警方報案記
        載證人為尤曼，報案人為Ａ．Ａ之情以觀，益見被告所供係由委託陳建立轉
        請尤曼再請Ａ．Ａ向警方報案云云，係屬實，陳建立所供係尤曼親自打電話
        給警察的等語，或係因時隔逾年，記憶不清，應不予採信，惟並不影響被告
        確有委請陳建立向警方自首之事實，至本院前審函轉外交部條約法律司囑託
        我國駐外單位向印尼巴里島警方查證本案查獲經過情形，因印尼警方檔案已
        移交檢察官，且案件已逾保存期限銷燬，無從查證，有台灣高等法院八十九
        年十二月十八日（八九）院賓文字第一七五三六號函附駐印尼代表處電報在
        卷可稽。是被告所辯得知許慶順死亡後委託陳建立輾轉委請A.A.Ngr.Jays.A
        tmais 自首，並在辦公室客廳等候當地警方前來處理乙節，堪以採信。
    (五)再者，甲當防衛必須對於現在不法之侵害始得為之，侵害業已過去，即無甲
        當防衛可言；至彼此互毆，又必以一方初無傷人之行為，因排除對方不法之
        侵害而加以還擊，始得以甲當防衛論；故侵害已過去後之報復行為，與無從
        分別何方為不法侵害之互毆行為，均不得主張防衛權（最高法院八十三年度
        台上字第四二九九號裁判要旨參照）。本件雖被告於警訊時供稱：「許慶順
        用右手扯破我的衣服，我就用右手打他一拳，他就用手把我推倒，並且拿椅
        子打中我的頭一下，我坐起來以後，他又打過來」等語，足見本件係肇因被
        告先動手毆打被害人，被害人許慶順所為持椅子打被告，係屬反擊行為，尚
        非不法之侵害，揆諸上開判決意旨，被告另行持刀攻擊被害人許慶順之行為
        ，即與甲當防衛尚屬有別，自無從依刑法第二十三條規定減輕其刑。又被告
        雖係與被害人許慶順飲酒後，與被害人許慶順發生爭執後，而持前開水果刀
        刺殺被害人，其刺殺被害人之精神狀態，並無確切事證足以證明被告行為時
        之精神狀態已呈精神耗弱之程度，自亦無法依刑法第十九條規定減輕其刑，
        併此敘明。
    綜上所述，被告前開所辯，係卸責之詞，不足採信，本件罪證已臻明確，被告右
    揭犯行堪以認定。
三、查被告丙○○持刀殺害被害人許慶順死亡之犯罪行為地，雖係在我國領域外之印
    尼巴里島，惟其係我國人民，所為已合於犯刑法第二百七十一條第一項殺人罪之
    構成要件，該罪最輕本刑為十年以上有期徒刑，印尼巴里島亦予判刑，足見依其
    法律亦以為罪，依刑法第七條前段規定應適用刑法；且依刑法第九條前段規定，
    我國法院仍得就同一行為依刑法處斷。核被告所為，係犯刑法第二百七十一條第
    一項之殺人罪。被告於犯罪未發覺前，委託其仍住於前開公司宿舍內之總經理陳
    建立輾轉囑其公司宿舍警衛A.A.Ngr.Jays.Atmais向印尼巴里島警察機關自首犯
    罪，並進而接受裁判等情，已據證人陳建立於本院調查時到庭證述屬實，此亦有
    A.A.Ngr.Jays.Atmais於八十七年五月二十日上午九時向警方報案之紀錄在卷可
    按（見偵查卷第三二頁），被告顯合乎自首之要件，依刑法第六十二條前段規定
    應減輕其刑。
四、原審據以論處被告罪刑，固非無見，惟查：被告於犯罪未發覺前，委託其公司之
    總經理陳建立輾轉該公司宿舍警衛A.A.Ngr.Jays.Atmais向印尼巴里島警察機關
    自首犯罪，並進而接受裁判，已如前述，原判決未依刑法第六十二條前段規定減
    輕其刑，依法自有未合。被告上訴意旨，辯稱係甲當防衛，否認犯有殺人之犯意
    ，指摘原判決不當，雖無理由，惟原判決既有上開之瑕疵，自應由本院將原判決
    撤銷改判。爰審酌被告因喝酒言語爭端，一時衝動而持刀刺殺許慶順胸部一刀，
    被告犯罪後坦承大部分犯行，且已與被害人家屬達成和解，賠償被害人家屬新台
    幣一百五十萬元，犯後態度良好等一切情狀，量處有期徒刑五年六月，並依被告
    所犯殺人罪之性質，認有褫奪公權之必要，併予宣告褫奪公權三年。至犯罪所用
    之兇器，非為被告所有，故不另予宣告沒收。又被告犯後，在印尼巴里島自同年
    月二十一日起遭依法羈押，後於同年九月十二日被DENPASAR地方法院判處有期徒
    刑一年六月確定，隨即進入DENPASAR監獄服刑，嗣於八十八年十月十八日出獄遣
    返回台等情，有前揭報告在卷可按，核其在外國已受有期徒刑之一部執行有一年
    四月二十八日之久，本院酌留其已執行之期間，爰依刑法第九條但書之規定併予
    宣告免其有期徒刑之一部一年四月之執行。
據上論結，應依刑事訴訟法第三百六十九條第一項前段、第三百六十四條、第二百九
十九條第一項前段、刑法第七條、第二百七十一條第一項、第九條但書、第六十二條
前段、第三十七條第二項，判決如主文。
本案經檢察官鄭文貴到庭執行職務。
中    華    民    國      九十      年       五       月     九     日
                              臺灣高等法院高雄分院刑事第九庭
                                  審判長法官  張明松
                                        法官  江泰章
                                        法官  陳吉雄
右甲本證明與原本無異。
如不服本判決，應於判決送達後十日內向本院提出上訴狀，其未述理由者並應於提
出上訴狀後十日內向本院補提理由書（應附繕本)。
                                      書記官  沈有進
中    華    民    國      九十      年       五       月     十一   日
附錄：本判決論罪科刑法條：
刑法第二百七十一條第一項
殺人者，處死刑、無期徒刑或十年以上有期徒刑。
                                                                  Ｊ


司法院資訊處製作；財團法人民間司法改革基金會備份。
